【裁判字號】    99,台上,5827
【裁判日期】    990923
【裁判案由】    傷害致人於死
【裁判全文】
最高法院刑事判決            九十九年度台上字第五八二七號
上  訴  人  甲○○
選任辯護人  賴錫卿律師
上列上訴人因傷害致人於死案件，不服台灣高等法院台中分院中
華民國九十七年十二月十二日第二審判決（九十七年度上訴字第
二四０二號，起訴案號：台灣彰化地方法院檢察署九十六年度偵
字第七二六八、八八八三號），提起上訴，本院判決如下：
    主  文
上訴駁回。
    理  由
按刑事訴訟法第三百七十七條規定，上訴於第三審法院，非以判
決違背法令為理由，不得為之。是提起第三審上訴，應以原判決
違背法令為理由，係屬法定要件。如果上訴理由書狀並未依據卷
內訴訟資料，具體指摘原判決不適用何種法則或如何適用不當，
或所指摘原判決違法情事，顯與法律規定得為第三審上訴理由之
違法情形，不相適合時，均應認其上訴為違背法律上之程式，予
以駁回。本件上訴人甲○○上訴意旨略稱：(一)、原審有下列依法
應調查而未加調查之違法：(1)、法務部法醫研究所（下稱法醫研
究所）之鑑定報告書（下稱鑑定報告）記載被害人詹益嚴之肝臟
有中重度脂肪肝病變，可能影響凝血功能，而增加出血量，可列
為加重死亡因素等語。則是否因被害人之凝血功能異常，致顱內
出血增加，並為最後死亡之加重原因，原審即應依職權調查。(2)
、法醫研究所（民國九十七年四月八日）覆函記載：「（被害人
）若未患有中重度脂肪肝，在受到相同程度傷害下，同樣會造成
顱內出血，但出血量或許不同（較少），若能及時得到醫療協助
，則其死亡之可能性亦可能減低。」。則被害人因罹患該病症致
顱內出血量大於一般人，是否能因及時得到醫療協助，而使死亡
之可能性減低，亦有待進一步鑑定。(3)、被害人遭上訴人拍打左
臉頰四下後，不易甚至無法查覺顱內出血；上訴人、警方、被害
人家屬，乃至在場之人亦均未查覺，足見被害人之客觀傷勢無需
就醫。惟若能於謹慎下立即就醫，被害人死亡之可能性應可減低
，此部分亦未經原審調查。(4)、依鑑定報告，被害人除有左下眼
瞼和左顴部具瘀傷，左下眼瞼結膜具出血，上唇內側靠近左嘴角
處有瘀傷和淺裂傷，左前臂後外側具瘀傷外，併受有右顴肌肉具
出血，右側顳葉、頂葉和額葉表面具硬腦膜下腔血腫，右顴葉和
頂葉表面具蜘蛛膜下腔出血和皮質挫傷出血等傷害。惟上訴人係
右撇子，僅以右手徒手拍打被害人臉部四下；三名目擊證人且均
證指上訴人用力不大。則被害人之頭部右側何以會出現前揭傷害
？且本案於晚上八時許案發後，經報警處理、和解，約於九時至
九時三十分護送被害人回家，迨至翌日凌晨三時許被害人被送醫
急救。在此五至六小時間，被害人是否因喝酒過多，而於如廁或
其他動作時跌倒撞擊硬物，致右側頭部受傷？凡此均有詳查之必
要。原審不採上開目擊證人有利上訴人之證述，遽依主觀認定上
訴人係以相當大之力道毆擊。(二)、上訴人並未認知被害人有中重
度脂肪肝；被害人因此致顱內出血量大於一般人，亦經法醫研究
所鑑定在卷。在此情形下，被害人能否因及時送醫而減低死亡可
能，未見原判決說明，有理由不備之違法。又被害人遭上訴人拍
打後，所受之客觀傷勢無需緊急就醫，依法醫研究所之前開覆函
，亦無法導出上訴人主觀上或客觀上可以預見被害人會顱內出血
。則上訴人就被害人所受之傷害，包括上訴人在內之一般人，於
經驗上即無預見可能發生死亡之結果，上訴人之行為與被害人之
死亡結果間，難認有相當因果關係。原判決未詳述理由，率為相
反之認定，容有不適用法則或適用不當之違法。原審忽略鑑定報
告及法醫研究所之覆函，未充分調查、說明，即據被害人死亡後
相當時間所浮現之臉部傷勢，誤認上訴人得預見被害人可能發生
死亡之結果，亦有判決不備理由之違誤。(三)、上訴人已與被害人
之家屬達成和解，請考量上訴人係一時失慮犯傷害過錯，將原判
決發回更審，使有改過自新機會等語。
惟按：(一)、證據之取捨及事實之認定，係屬事實審法院自由判斷
之職權，此項自由心證職權之行使，倘不違背經驗法則及論理法
則，即不能任意指為違法，而據為上訴第三審之適法理由。本件
原判決認上訴人基於傷害之犯意，其主觀上雖未預見以徒手方式
強力毆打被害人之臉部將造成對方死亡之結果，惟依當時客觀情
況並非不能預見；仍因其不滿被害人拒還欠款，並勸阻被害人敲
打桌面未果，而接續以徒手毆打被害人左臉部三次、臉部一次，
致被害人受有左下眼瞼和左顴部瘀傷、頭部外傷合併顱內出血及
腦挫傷等傷害；嗣更因上述頭部外傷合併顱內創傷性出血，產生
神智昏迷、呼吸困難等症狀，經送醫急救無效而死亡之犯行，係
以上訴人坦承因上開原因接續徒手毆打被害人左臉部四次，核與
在場之游明通、趙美霞、蕭德修所述相符；復據詹芳穎之指證、
秀傳紀念醫院之診斷證明書及病歷、相驗屍體證明書、犯罪現場
相片、勘驗筆錄、鑑定報告等證據資料，予以綜合判斷，認上訴
人之犯行堪以認定。除另說明上訴人主觀上雖無殺害被害人之犯
意，然客觀上如何得以預見其行為將致被害人死亡結果，以及上
訴人之行為與被害人之死亡結果間，何以有相當因果關係之理由
外，並據前往現場處理之警員陳人鐸之證述，認被害人於土雞城
被毆後騎乘機車至派出所僅須五分鐘，其時被害人僅臉部受傷、
瘀青、腫起來，身上、四肢均無其他傷勢；併依勘驗被害人機車
之警員陳宣孝、余勇健，以及被害人之子詹芳穎之證述，指駁、
說明上訴人所辯被害人頭臉部所受之傷害，係自土雞城騎車至派
出所報案途中發生交通事故所致云云，何以不足採信。均已詳敘
其所憑之證據及認定之理由，所為之論斷，均有卷存證據資料可
資覆按。上訴意旨就已經原判決論斷說明之事項，對事實審法院
取捨證據與自由判斷證據證明力之適法職權行使，依憑己見，任
意指摘，已難認係合法之上訴第三審理由。(二)、法院憑以認定犯
罪事實之證據，並不以直接證據為限，即綜合各種直接、間接證
據，本於推理作用，為其認定犯罪事實之基礎，如不違背經驗法
則與論理法則，亦非法所不許。查上訴人於警詢及檢察官訊問時
僅稱：我以手掌打他（被害人）臉部三、四下，或稱：我就打他
的臉頰、又打他的臉，共打了四下，或稱：打他的臉頰四下，或
稱：如他們二個（即蕭德修、游明通）說的，我共打了三下、事
後用左手手背打他的左臉一下各等語（見相驗卷第七、八頁、第
十九頁反面、第三四頁、偵字第七二六八號卷第十一頁）。而蕭
德修稱：甲○○打了詹益嚴臉頰三、四下；游明通稱：甲○○就
打了詹益嚴四個巴掌，二邊都有打（見偵字第七二六八號卷第十
、十一頁）。亦即不論係上訴人抑蕭德修、游明通，均無上訴人
僅毆打被害人左臉部之陳述；核諸鑑定報告所載被害人之傷勢，
亦無扞格之處。原判決認定上訴人毆打被害人之左臉部及臉部，
並無違誤。上訴人辯稱其僅毆打被害人左臉部云云，與卷存證據
資料即有未合。其次，原判決據陳人鐸、陳宣孝、余勇健、詹芳
穎之證述，併勘驗現場報告暨現場照片等證據資料，認被害人被
毆後於騎車前往派出所報案途中發生交通事故而另受傷害之可能
，足可排除；另據鑑定報告所載被害人所受之傷害，說明上訴人
及部分在場證人所述上訴人非以很大力量毆打被害人云云，與客
觀事實不符，進而認定上訴人係施以相當之力道毆擊被害人之臉
部。所為認定，亦無違反經驗法則、論理法則或其他採證違法情
形。上訴意旨關於此部分之指摘，亦與法律規定得為上訴理由之
違法情形不合。(三)、刑法傷害致人於死罪，以傷害行為與死亡之
發生間，有因果關係之聯絡為成立要件。而所謂相當因果關係，
係指依經驗法則，綜合行為當時所存在之一切事實，為客觀之事
後審查，認為在一般情形下，有此環境、有此行為之同一條件，
均可發生同一之結果者，則該條件即為發生結果之相當條件，行
為與結果即有相當之因果關係。若在一般情形下，有此同一條件
存在，而依客觀之審查，認為不必皆發生此結果者，則該條件與
結果不相當，不過為偶然之事實而已，其行為與結果間即無相當
因果關係。於毆打他人成傷情形，若毆打行為本身即足以發生死
亡之結果，僅因該他人原罹疾病，促其早達死亡之時期，應認毆
打行為與死亡結果間之因果關係之聯絡並未中斷，仍不能不負傷
害致死之罪責。查鑑定報告明確記載被害人死亡之原因為遭毆打
導致頭部外傷合併顱內出血和腦挫傷，雖併謂：被害人肝臟之中
重度脂肪肝病變可能影響凝血功能，而增加出血量，故可列為加
重死亡因素等語（見相驗卷第九十頁）。然做成報告之法醫研究
所已於第一審詢問後補稱：被害人若未患有中重度脂肪肝，在受
到相同程度傷害下，同樣會造成顱內出血，但出血量或許不同（
較少），若能及時得到醫療協助，則其死亡之可能性亦可能減低
等語（見第一審卷第三六頁）。足見被害人之顱內出血，係因上
訴人毆打所致，且不因被害人是否罹患中重度脂肪肝而異。再觀
諸被害人係因顱內出血累積至使壓力上升而影響神智時，方被發
現、送醫，雖經開顱手術，但因傷勢過重，仍告不治（見相驗卷
第九十頁鑑定報告）。可知上訴人之毆打行為，已足以造成死亡
之結果；其行為與結果間，即有相當之因果關係。被害人之中重
度脂肪肝病變固可能影響凝血功能，增加出血量，而可列為加重
死亡因素；若能及時得到醫療協助，亦有減低死亡之可能性。然
被害人係因上訴人之毆打致顱內出血，終因未能及時就醫而死亡
，非因被害人中重度脂肪肝之介入始發生。上訴人之毆打行為與
被害人之死亡之發生，即有相當因果關係，而應負傷害致人於死
罪責。原判決為相同之認定，即不得指為違誤。(四)、本院為法律
審，應以第二審判決所確認之事實為判決之基礎，故不得於第二
審判決後主張新事實或提出新證據。上訴人於原審判決後，提出
九十八年二月二十日法院和解筆錄之新證據，為請求發回更審之
原因；又主張被害人是否因喝酒過多，於如廁或為他動作時跌倒
撞擊硬物致右側頭部受傷等，皆非適法之第三審上訴理由。依上
說明，上訴意旨指摘各情，均難認符合首揭法定之第三審之上訴
要件，其上訴違背法律上之程式，應予駁回。
據上論結，應依刑事訴訟法第三百九十五條前段，判決如主文。
中    華    民    國  九十九  年    九    月  二十三  日
                      最高法院刑事第五庭
                          審判長法官  陳  正  庸
                                法官  林  秀  夫
                                法官  林  瑞  斌
                                法官  王  聰  明
                                法官  謝  靜  恒
本件正本證明與原本無異
                                      書  記  官
中    華    民    國  九十九  年    九    月  二十八  日
                                                      v

司法院資訊處製作；財團法人民間司法改革基金會備份。
